臺灣高等法院民事判決　　　　　　　　　99年度上字第1341號
上　訴　人　　謝立維
訴訟代理人　　陳俊成律師
被上訴人　　　徐天民
訴訟代理人　　舒正本律師
複代理人　　　王俊權律師
上列當事人間債務人異議之訴事件，上訴人對中華民國99年10月
29日臺灣臺北地方法院99年度訴字第3422號第一審判決提起上訴
，本院於100 年4月13日言詞辯論終結，判決如下：
    主      文
上訴駁回。
第二審訴訟費用由上訴人負擔。
    事實及理由
一、被上訴人主張：上訴人前執被上訴人及訴外人方渝生、方世
    屏（下稱方渝生、方世屏）於民國（下同）85年2 月17日共
    同簽發之面額新臺幣（下同）500 萬元本票（下稱系爭500
    萬元本票），向原法院聲請裁定准許強制執行，經原法院以
    85年度票字第20814 號本票裁定准被上訴人於500 萬元及自
    85年2 月18日起至清償日止按年息6%計算之利息範圍內，對
    被上訴人及方渝生、方世屏為強制執行。被上訴人另執方渝
    生、訴外人方九霖、方荷生（下稱方九霖、方荷生）於85年
    2 月17日所共同簽發、面額1,000 萬元之本票（下稱系爭
    1,000 萬元本票），向原法院聲請裁定准許強制執行，亦經
    原法院以85年度票字第20815 號本票裁定，准被上訴人於
    1,000 萬元及自85年2 月18日起至清償日止按年息6%計算之
    利息範圍內，對方渝生、方九霖、方荷生為強制執行。嗣被
    上訴人及方渝生、方世屏、方九霖、方荷生訴請確認系爭
    500 萬元、1,000 萬元本票債權不存在，惟均敗訴確定。之
    後上訴人即以上開原法院85年度票字第20814 號本票裁定為
    執行名義，聲請對被上訴人及方渝生、方世屏為強制執行，
    經原法院民事執行處以86年度執字第2196號給付票款強制執
    行事件受理。在此執行事件之99年4 月15日執行程序中，兩
    造同意上訴人請求執行金額為：本金456 萬1,994 元，利息
    算至92年10月25日止為123 萬3,863 元，其餘利息自92年10
    月26日起算至99年8 月25日為止（以實際清償日計算），執
    行費為4 萬3,100 元，利息減縮為按年息5%計算。其後上訴
    人與方渝生另於99年5 月21日簽署和解暨清償協議書，就系
    爭500 萬元、1,000 萬元本票債務達成和解，約定方渝生同
    意給付上訴人900 萬元，上訴人同意撤回原法院86年度執字
    第2196號執行程序，並就系爭500 萬元、1,000 萬元本票不
    再對方渝生求償或為其他請求。事後方渝生已將上開和解暨
    清償協議書所約定之900 萬元全數交付上訴人收受。由於方
    渝生已和解清償900 萬元，但其所提出之給付，並不足清償
    系爭500 萬元、1,000 萬元本票之全部債務，復未指定其應
    抵充之債務，依民法第322 條第3 款規定，應各按比例抵充
    其一部，又依同法第274 條規定，連帶債務人中之一人為清
    償，他債務人同免責任，是以被上訴人就系爭500 萬元本票
    部分所積欠上訴人之債務，應扣除方渝生已清償之金額300
    萬元。又依民法第323 條規定，清償應先充利息，再充本金
    ，前揭99年4 月15日執行筆錄所確認之系爭500 萬元本票債
    務，本金為456 萬1,994 元，利息以年息5%計算至99年5 月
    25日止合計273 萬6,196 元（123 萬3,863 ＋150 萬2,333
    ＝273 萬6,196 元），是前揭方渝生已為清償金額300 萬元
    ，經抵充利息273 萬6,196 元後，應再抵充本金26 萬3,804
    元（300 萬－273 萬6,196 ＝26萬3,804 元），據此計算，
    上開原法院86年度執字第2196號執行事件，上訴人對於被上
    訴人之執行債權額，僅餘429 萬8,190 元（456 萬1,994 －
    26萬3,804 ＝429 萬8,190 元）及自99年5 月26日起至清償
    日止按年息5%計算之利息，則逾此部分之強制執行程序應予
    撤銷，爰依強制執行法第14條第1 項規定提起本件債務人異
    議之訴，求為判決：原法院86年度執字第2196號給付票款強
    制執行事件，上訴人所執85年票字第20814 號民事裁定之本
    票債權於超過429 萬8,190 元及自99年5 月26日起至清償日
    止按年息5%計算之利息部分之強制執行程序，應予撤銷。
二、上訴人則辯稱兩造於原法院86年度執字第2196號執行事件99
    年4 月15日之協商，係以被上訴人於99年5 月25日前給付上
    訴人734萬1,290元為生效要件。被上訴人迄99年5 月25日止
    ，並未如數給付前開金額，上訴人自不同意按債權比例計算
    方渝生清償之金額。而連帶債務人對全部債務負有全部責任
    ，對債權人而言，並無所謂只按其分擔比例對債權人負責之
    理，此與數債務人間內部關係各有其分擔部分，其中一人為
    清償，他債務人於清償範圍同免責任之情形，並不相同，被
    上訴人主張依比例抵充系爭500 萬元本票債務，並無依據。
    且方渝生等人積欠上訴人之債務，即系爭500 萬、1,000 萬
    元本票之原因關係債務，算至99年5 月21日止，本金為
    1,368 萬5,981 元，利息為812 萬8,754 元。方渝生所清償
    之900 萬元，經先充利息再充本金後，本金尚有1,281 萬
    4,375 元未據清償，此債務額較諸被上訴人就其中500 萬元
    本票所應負責之本息債務額854 萬2,466 元（算至99年5 月
    21日止），顯然更高。可見被上訴人應負責之系爭500 萬元
    本票債務並未受清償，被上訴人主張其應負責之債務僅餘
    429 萬8,190 元及自99年5 月26日起算之利息，為無理由。
    又上訴人與方渝生99年5 月21日達成以900 萬元清償債務之
    和解，乃創設新法律關係，方渝生所負債務經和解創設後僅
    有900 萬元，其嗣後如數清償，並無民法第322 條所定不足
    清償全部債權之情形，故本件無民法第322 條規定之適用。
    退步言，縱不認同上訴人仍得就連帶債務人之被上訴人主張
    全部清償責任，然觀之原法院86年度執字第2196號執行事件
    99年4 月15日執行筆錄亦可得知，兩造已成立和解契約，自
    仍拘束雙方，被上訴人仍應依上揭筆錄之和解內容履行債務
    等語。
三、原審為上訴人敗訴之判決，上訴人不服，提起上訴，其上訴
    聲明為：(一)原判決廢棄；(二)上開廢棄部分，被上訴人在第一
    審之訴駁回。被上訴人則於本院答辯聲明：上訴駁回。
四、兩造不爭執事項：（見本院卷第55頁背面，100 年3 月18日
    準備程序筆錄)
  (一)上訴人前以被上訴人、方渝生、方世屏共同簽發系爭500 萬
    元本票向原法院聲請強制執行，經原法院以85年度票字第
    20814 號本票裁定准上訴人於500 萬元及自85年2 月18日起
    至清償日止按年息6%計算之利息範圍內，對被上訴人及方渝
    生、方世屏為強制執行。
  (二)上訴人另以方渝生、方九霖、方荷生共同簽發系爭1,000 萬
    元本票向原法院聲請強制執行，經原法院以85年度票字第
    20815 號本票裁定准上訴人於1,000 萬元及自85年2 月18日
    起至清償日止按年息6%計算之利息範圍內，對方渝生、方九
    霖、方荷生為強制執行。
  (三)被上訴人及方渝生、方世屏、方九霖、方荷生嗣後向原法院
    訴請確認系爭500 萬元、1,000 萬元本票債權不存在，經原
    法院以85年度北簡字第9414號駁回被上訴人及方渝生等人之
    請求，被上訴人及方渝生等人不服提起上訴，再經原法院以
    94年度簡上字第392 號為民事第二審判決，後由最高法院以
    96年度臺簡上字第8 號判決廢棄原審判決發回原法院更審，
    經原法院以96年度簡上更(一)字第1 號判決駁回上訴，再經最
    高法院以98年度臺簡上字第30號裁定駁回上訴確定。
  (四)上訴人以原法院85年度票字第20814 號本票裁定為執行名義
    ，聲請對被上訴人及方渝生、方世屏為強制執行，經原法院
    民事執行處以86年度執字第2196號給付票款強制執行事件受
    理，兩造後於原法院86年度執字第2196號強制執行事件99年
    4 月15日執行程序中同意請求執行金額為本金456 萬1,994
    元，利息計算至92年10月25日止金額為123 萬3,863 元，其
    餘利息計算為92年10月26日起至99年5 月25日止（以實際清
    償日計算），執行費為4 萬3,100 元，利息請求減縮為年息
    百分之5 ，債務人即被上訴人同意至原法院繳納臺支本票，
    確定日期另行陳報。
  (五)上訴人與方渝生於99年5 月21日簽署和解暨清償協議書，同
    意就系爭500 萬元、1,000 萬元本票進行和解，和解協議內
    容如下：
  1.方渝生同意給付上訴人900萬元達成雙方之和解，上訴人同
    意撤回臺灣士林地方法院86年度執字第1185號、85 年度執
    全字第1655號、原法院86年度執字第2196號強制執行事件，
    且就該執行事件之原因關係債權債務及系爭500萬元、1,000
    萬元本票不再對方渝生求償或為其他請求。
  2.上揭900 萬元其中100 萬元，方渝生於99年4 月28日由華亞
    協和法律事務所以現金代為給付上訴人，經上訴人點收無誤
    。其餘800 萬元待系爭房地（門牌號碼：臺北市○○○路○
    段278 巷23弄36號4 樓）之執行及假扣押限制登記塗銷後，
    方渝生同意由華亞協和法律事務所逕為給付上訴人。
  3.除上揭約定事項外，上訴人及方渝生拋棄其餘對他方之請求
  (六)方渝生迄99年5 月21日為止，已將上揭和解暨清償協議書所
    約定900 萬元款項全數交付上訴人收受。
    以上事實，為兩造所不爭執，並有原法院85年票字第20814
    號本票裁定、民事聲請狀、執行處通知函、原法院96年簡上
    更一字第1 號判決、最高法院98年臺簡上字第30號裁定、執
    行筆錄、和解暨清償協議書等在卷可考（見原審卷第5 至56
    頁），堪信為真正。
五、兩造爭執事項：被上訴人主張其於方渝生清償範圍內，亦同
    免責任，是否有據？
六、經查：
  (一)上訴人雖辯稱兩造於原法院86年度執字第2196號執行事件99
    年4 月15日之協商，係以被上訴人於99年5 月25日前給付上
    訴人734 萬1290元為生效要件云云，惟未據舉證以實其說，
    且為被上訴人所否認，而觀諸原法院86年度執字第2196號執
    行事件99年4 月15日執行筆錄全文記載意旨（見原審卷第51
    至53頁），兩造僅確認系爭500 萬元本票之本金債權餘額為
    465 萬1994元、迄92年10月25日止之利息為123 萬3863元、
    其餘利息計算至實際清償日為止、利息減縮為按年息5%計算
    、執行費用確認為4 萬3,100 元等情，並無上訴人所稱生效
    要件之記載，是上訴人此部分抗辯，並不足採。
  (二)上訴人再辯稱應將系爭500萬 元、1,000 萬元本票債務合併
    計算，再以方渝生所清償之900 萬元依先充利息再充本金之
    方式抵充云云。惟按對於一人負擔數宗債務而其給付之種類
    相同者，如清償人所提出之給付不足清償全部債額時，依民
    法第321 條之規定，原應由清償人於清償時指定其應抵償之
    債務，如未為指定，即應依同法第322 條之規定，定其應抵
    充之債務。系爭500 萬元、1,000 萬元本票債務，既係分別
    簽發兩紙本票而成立，且各本票之共同發票人亦有差異，應
    認係分別成立之兩宗債務。而方渝生對上訴人清償900 萬元
    時，並未指定抵償何一本票債務，此為上訴人所不否認，且
    該清償之金額顯較系爭兩紙本票債務總額為少，則依前揭說
    明，即應依民法第322 條規定，定此清償金額所應抵充之債
    務。又系爭兩紙本票均未記載到期日及利息、違約金，發票
    日則均載為85年2 月17日，可見該兩筆本票債務對上訴人而
    言，獲益及清償期並無不同，則依民法第322 條第3 款「獲
    益及清償期均相等者，各按比例，抵充其一部」之規定，應
    將該900 萬元之清償額，按系爭500 萬元、1,000 萬元本票
    之各別債務額所占全部債務總額之比例，分別抵充其一部。
    上訴人辯稱應將系爭兩紙本票所分別成立之債務，合併計算
    再予抵充云云，並非有據。又上訴人陳明按系爭500 萬元、
    1,000 萬元本票債務合併計算，至99年5 月21日止，本息債
    務總額為2,181 萬4,735 元（見原審卷第81頁書狀）；而其
    中500 萬元本票債務部分，依前揭99年4 月15日執行筆錄所
    載兩造確認其本金金額為456 萬1,994 元，利息以年息5%計
    算至99年5 月25日止為273 萬6, 196元（123 萬3,863 ＋
    150 萬2,333 ＝273 萬6,196 元），本息合計729 萬8,190
    元（456 萬1,994 ＋273 萬6,19 6元＝729 萬8,190 元）。
    據此核算，至99年5 月25日為止，系爭500 萬元本票債務額
    占總債務額之比例，約為萬分之3346（729 萬8,190 元÷
    2,181 萬4,735 元≒0.3346）。則依上開說明，方渝生所清
    償之900 萬元，至少其中萬分之3345即301 萬500 元（900
    萬元×0.3345＝301 萬500 元）部分，應抵償系爭500 萬元
    之本票債務。經抵償後，系爭500 萬元本票債務，應僅餘
    428 萬7,690 元（729 萬8,190 元－，301 萬500 元＝428
    萬7, 690元），及自99年5 月26日起至清償日止，按年息5%
    計算之利息。
  (三)上訴人另辯稱其與方渝生在99年5月21日達成以900萬元清償
    債務之和解，乃創設新法律關係，方渝生所負債務經和解創
    設後僅有900 萬元，方渝生嗣後清償900 萬元，即無民法第
    322條所定不足清償全部債權之情形，本件應無民法第322條
    規定之適用云云。惟按「因連帶債務人中之一人為清償而債
    務消滅者，他債務人亦同免其責任」，民法第274 條定有明
    文。據此規定，連帶債務人中之一人所為清償，對他債務人
    亦發生清償之效力，並不因該為清償之連帶債務人是否本於
    與債權人和解而為清償，有所不同。是縱認方渝生係依與上
    訴人間之和解契約而清償該900 萬元，其既屬清償原來之本
    票債務，所為清償對於被上訴人所負系爭500 萬元本票債務
    ，及訴外人方九霖、方荷生所負系爭1,000 萬元本票債務，
    應均生清償之效力。就此觀之，該900 萬元之給付，並不足
    清償系爭兩紙支票之全部連帶債務，應可認定，則其情形自
    有民法322 條所定不足清償全部債權情事，自應適用民法第
    322 條規定以定抵償之比例，上訴人辯稱不適用該條規定，
    並無可取。
  (四)上訴人復辯稱連帶債務人對全部債務負有全部清償責任，並
    無所謂只按其分擔比例對債權人負責之理，此與數債務人間
    內部關係各有其分擔部分，其中一人為清償，他債務人於清
    償範圍同免責任之情形，並不相同，本件不得依比例抵充系
    爭500 萬元本票債務云云。惟民法第274 條已明定因連帶債
    務人中之一人為清償而債務消滅者，他債務人亦同免其責任
    。蓋因連帶債務人中之一人既經清償債務，債權人之債權已
    獲得滿足，則全體債務人之共同目的已達，他債務人自應同
    免其責任。否則若按上訴人所辯推之，連帶債務之債權人無
    異可受領與連帶債務人人數相同倍數之債權額，其不合理已
    不言可喻。是上訴人上詞所辯，亦非可取。
  (五)此外，上訴人又辯稱兩造既於99年4 月15日在原法院86年度
    執字第2196號執行事件，就系爭500 萬元本票之債務達成和
    解，被上訴人即應依該和解所認定之債務金額履行，不得主
    張以方渝生所清償之900萬元抵償云云。惟兩造就系爭500萬
    元本票之債務金額所為和解之日期係99年4 月15日，而上訴
    人與方渝生成立以900 萬元清償債務之和解，日期為較後之
    99年5 月21日，方渝生交付上訴人900 萬元之日期，更在99
    年5月21日之後，則被上訴人於99年4月15日與上訴人就系爭
    500 萬元本票成立和解之後，其和解認定之債務業經連帶債
    務人方渝生為一部之清償，則兩造和解之債務即應扣除該清
    償之數額，被上訴人只須就扣除後之數額履行即為已足，上
    訴人指稱被上訴人仍應按99年4 月15日和解時認定之金額履
    行，並非有據。
七、綜上所述，被上訴人就系爭500 萬元本票之債務，經方渝生
    為一部抵償後，所餘債務額應為428 萬7,690 元及自99年5
    月26日起至清償日止，按年息5%計算之利息。又前揭原法院
    86年度執字第2196號給付票款執行事件，既以上訴人對於被
    上訴人之系爭500 萬元本票債務為執行債權，則該執行程序
    僅能在上開債務餘額範圍內，對被上訴人為強制執行。準此
    ，被上訴人提起本訴，求為判決原法院86年度執字第2196號
    給付票款強制執行事件，上訴人所執85年票字第20814 號民
    事裁定之本票債權於超過429 萬8,190 元及自99年5 月26日
    起至清償日止按年息5%計算之利息部分之強制執行程序，應
    予撤銷，即有理由，應予准許。原審判准被上訴人之請求，
    經核並無違誤。上訴人指摘原判決不當，求予廢棄改判，為
    無理由，應予駁回。
八、本件事證已臻明確，兩造其餘主張陳述及所提之證據，經審
    酌後認於判決結果無影響，爰不另一一論駁，附此敘明。
九、據上論結，本件上訴為無理由，依民事訴訟法第449 條第1
    項、第78條，判決如主文。
中    華    民    國   100    年    5     月    4     日
                  民事第十九庭
                        審判長法  官  魏麗娟
                              法  官  吳麗惠
                              法  官  黃明發
正本係照原本作成。
如不服本判決，應於收受送達後20日內向本院提出上訴書狀，其
未表明上訴理由者，應於提出上訴後20日內向本院補提理由書狀
（均須按他造當事人之人數附繕本）上訴時應提出委任律師或具
有律師資格之人之委任狀；委任有律師資格者，另應附具律師資
格證書及釋明委任人與受任人有民事訴訟法第466 條之1第1項但
書或第2 項（詳附註）所定關係之釋明文書影本。如委任律師提
起上訴者，應一併繳納上訴審裁判費。
中    華    民    國   100    年    5     月    6     日
                          書記官  顧哲瑜
附註：
民事訴訟法第466條之1（第1項、第2項）：
對於第二審判決上訴，上訴人應委任律師為訴訟代理人。但上訴
人或其他法定代理人具有律師資格者，不在此限。
上訴人之配偶、三親等內之血親、二親等內之姻親，或上訴人為
法人、中央或地方機關時，其所屬專任人員具有律師資格並經法
院認為適當者，亦得為第三審訴訟代理人。